最高法院刑事判決　　　　　　九十六年度台上字第七三一一號
上　訴　人　甲○○
　　　　　　　　　　58之7號
　　　　　　　　　　450巷16弄11號
　　　　　　乙○○
　　　　　　　　　　樓之7
共　　　同
選任辯護人　彭大勇律師
　　　　　　林士龍律師
上列上訴人等因常業詐欺案件，不服台灣高等法院台南分院中華
民國九十六年七月十二日第二審判決（九十五年度上訴字第一五
七號，起訴案號：台灣台南地方法院檢察署八十六年度偵字第一
二一六八號），提起上訴，本院判決如下：
    主  文
上訴駁回。
    理  由
按刑事訴訟法第三百七十七條規定，上訴於第三審法院，非以判
決違背法令為理由，不得為之。是提起第三審上訴，應以原判決
違背法令為理由，係屬法定要件。如果上訴理由狀並未依據卷內
訴訟資料，具體指摘原判決不適用何種法則或如何適用不當，或
所指摘原判決違法情事，顯與法律規定得為第三審上訴理由之違
法情形，不相適合時，均應認其上訴為違背法律上之程式，予以
駁回。本件上訴人甲○○、乙○○上訴意旨略稱：(一)、原判決認
定上訴人等有常業詐欺之犯行，係以上訴人等均已承認販賣「芭
樂票」（即無法兌現之人頭支票，下同），並綜合卷內相關供述
證據、證物及書證，且本件退票之總金額高達新台幣（下同）四
十七億餘元，堪認上訴人等之自白與事實相符，採為認定上訴人
等犯罪之證據。惟刑事訴訟法第一百六十一條已於民國九十一年
二月八日修正公布，該條第一項規定檢察官就被告犯罪事實，應
負舉證責任，並指出證明之方法。以本件而言，檢察官自應就上
訴人等販賣「何支票」供「何買受人」持以「對何人施詐」，「
詐取何項財物」之具體犯罪構成要件事實，負舉證責任，並指出
犯罪之證據及證明之方法。然檢察官於起訴時，就上開構成要件
並未具體認定，僅泛稱販賣予「不特定人」，已有未洽。而原審
亦未依職權調查證據，復未命檢察官補正，即認定上訴人等將「
芭樂票」販賣予無支付能力及無支付意願之不特定人，用以詐取
財物或取得不法利益云云，有應於審判期日調查之證據未予調查
、認定事實與卷內資料不符及認定事實不依證據之違法。(二)、使
用「芭樂票」者，非僅供為詐欺一途，其於取得財物後，再以「
芭樂票」充數，用以賴債者，事所恆有，亦有使用「芭樂票」作
為拖延債務，以時間換取空間者，比比皆是。此種行為，即難論
以詐欺得利或詐欺取財罪。易言之，販賣「芭樂票」者，並不因
所出售之支票不能兌現，即當然成立詐欺罪。(三)、縱依原判決所
認定，本件退票之總金額高達四十七億餘元，但是否均用以「詐
欺」取財？有無用以「賴債」或「拖延債務」者？此皆法院應依
職權調查之事項。原判決認定本件施詐之金額高達四十七億餘元
，有認定事實不依證據及調查未盡之違法。(四)、依卷內資料，並
無被害人直接遭上訴人等詐騙，因此上訴人等販賣「芭樂票」，
是否應構成詐欺罪？實值再三斟酌。(五)、本件並無「金融機關」
被詐取財物，上訴人等復未使用「芭樂票」直接向被害人從事詐
騙之行為，亦無與實行詐騙之人，有犯意聯絡、行為分擔。原判
決認定上訴人等成立犯罪，有認定事實不依證據及認定事實與卷
內資料不符之違法。(六)、販賣「芭樂票」既不等同於詐欺，且上
訴人等與使用「芭樂票」實行詐欺之人復未共同施詐，原判決認
定上訴人等成立犯罪，顯屬無可維持云云。
惟查：事實之認定與證據之取捨，乃事實審法院之職權，苟其事
實之認定及證據之取捨，並不違背經驗法則與論理法則，即不容
任意指摘為違法而執為上訴第三審之理由。本件原判決綜合全案
卷證資料，本於事實審法院之推理作用，認定上訴人等有其事實
欄所載之犯行，因而撤銷第一審關於上訴人等部分之判決，依有
利於上訴人等之行為時法，改判論處上訴人等共同常業詐欺罪刑
，已依據卷內資料，敘明其所憑之證據及認定之理由。上訴意旨
對於原判決所為前揭論斷，並未依據卷內資料，具體指摘有何違
背法令情形。且查：(一)、刑事訴訟法第三百零八條規定，有罪之
判決書應記載犯罪事實，所謂犯罪事實係指該當於犯罪構成要件
，而足資認定既判力範圍之具體社會事實而言。至於其他之事項
，如非構成犯罪事實之要素，而與犯罪構成要件、刑罰加減免除
，及特定犯罪事實之同一性等不生影響者，即非屬前揭法條所規
定應記載之事實；既非應記載之事實，自亦非屬應調查證據之範
圍。原判決事實已記載：上訴人等於事實欄所載之期間，先後或
共同販賣不能兌現之「芭樂票」，供無支付能力及無支付意願之
不特定人，使用各該「芭樂票」以詐取財物或不法利益，上訴人
等並恃以為生，以之為常業。嗣被法務部調查局台南縣調查站查
獲後，經查證結果，退票之「芭樂票」達一萬六千餘張，退票總
金額高達四十七億七千餘萬元，詳如原判決附表一、二所示等情
綦詳。依其記載之內容，關於本件犯罪事實之認定，已達於可確
定之程度，而無礙於犯罪同一性之辨別，其餘與特定犯罪事實無
關者，即不發生應調查之證據未予調查之問題。上訴意旨所指摘
未調查事項，既無礙於特定犯罪事實之認定，而與犯罪構成要件
、刑罰加減免除等項不生影響，原審未予調查，自不得任意指摘
為違法。況上訴人等既將「芭樂票」販賣給不特定人，則「買受
人」為何人？連上訴人等都無從查報，於原審亦未請求調查。其
待上訴本院後再事指摘，亦顯非適法之第三審上訴理由。(二)、上
訴第三審法院之案件，是否以判決違背法令為上訴理由，應就上
訴人之上訴理由書狀加以審查。至原判決究有無違法，與上訴是
否以違法為理由為兩事（本院七十一年台上字第七七二八號判例
參照）。按共同實行犯罪行為，在合同意思範圍內，相互利用他
人之行為，以達其犯罪之目的，原不必每一階段均參與，祇須分
擔犯罪行為之一部，即應對於全部所發生之結果共同負責。原判
決認定上訴人等成立本件犯罪，已敘明：所謂之「芭樂票」或「
人頭支票」係指無法兌現之空頭支票，該「芭樂票」之取得，通
常由犯罪行為人以相當之對價，徵得知情者充當「人頭」，先至
銀行申領空白支票，再由該犯罪行為人販賣予他人簽發使用，此
簽發支票行為，係經該「人頭」之同意或授權，雖不成立偽造有
價證券罪，然該「人頭」帳戶，除於培養票信之期間外，不會有
存款，犯罪行為人於販賣「芭樂票」時，即明知不能兌現，且對
於購買者於接續填載金額、發票日期，完成發票行為後，係用以
向不知情之被害人詐取財物，亦知之甚稔。從而「芭樂票」之販
賣者，與知情而完成發票行為之買受者，相互利用其一部行為，
以完成犯罪之目的，則前後手之間對於向不知情之被害人詐取財
物，自有犯意聯絡及行為分擔，應成立共同正犯（見原判決第十
六頁第十七行至第十七頁第二行）等情綦詳。上訴意旨對於原判
決所為前揭論斷，究竟如何違背法令，並未為具體之指摘，僅泛
言渠等未直接向被害人詐騙，與其餘之人無犯意聯絡、行為分擔
云云，乃單純事實之爭執，並非適法之第三審上訴理由。至於其
餘指摘事項，或為枝節性之問題，或重為事實之爭辯，亦均非適
法之第三審上訴理由。上訴意旨仍執陳詞，就原判決已說明事項
及屬原審採證認事職權之適法行使，徒憑己見為不同之評價，任
意指摘，顯與法律規定得為第三審上訴理由之違法情形，不相適
合。其上訴違背法律上之程式，應予駁回。
據上論結，應依刑事訴訟法第三百九十五條前段，判決如主文?
中　　華　　民　　國　九十六　年　 十二 　月　 二十 　日
                      最高法院刑事第十庭
                          審判長法官  謝　俊　雄
                                法官  陳　世　雄
                                法官  魏　新　和
                                法官  吳　信　銘
                                法官  徐　文　亮
      本件正本證明與原本無異
                                      書  記  官
中　　華　　民　　國　九十六　年　 十二 　月　二十五　日
                                                Ａ
